臺灣臺南地方法院民事裁定
110年度家聲抗字第37號
抗  告  人  甲○○  


            乙○○即乙○○

上列當事人間請求給付扶養費事件，抗告人對於民國110年5月4
日本院110年度家聲字第25號第一審裁定提起抗告，本院管轄之
第二審合議庭裁定如下：
    主    文
原裁定廢棄。
抗告人甲○○於原審之聲請駁回。
第一審聲請程序費用及第二審抗告費用均由抗告人甲○○負擔。
    理    由
一、抗告人甲○○原審聲請意旨略以：抗告人乙○○即乙○○為抗告人
    甲○○之女，因抗告人甲○○目前未工作，現每月只靠新臺幣（
    下同）7,712元勞退金過生活，與主計處公告之臺南市每月
    最低生活費差距甚大，為此爰依民法第1114條、第1117條規
    定請求抗告人乙○○即乙○○按月給付抗告人甲○○扶養費4,134
    元(依行政院主計處公告臺南市平均每人月消費基準20,114
    元，扣除7,712元勞退金後，再除以抗告人甲○○3名子女平均
    應分擔之數額即為4,134元)，如有一期遲延或未為給付，其
    後之期間視為亦已到期等語。
二、原審裁定略以：抗告人甲○○確難以維持生活而有受扶養之必
    要，並酌定抗告人甲○○每月所需扶養費之金額以16,000元計
    算較為適當，扣除抗告人甲○○按月得領取之勞保老年年金7,
    712元，剩餘不足之金額由抗告人甲○○之子女平均分攤，故
    抗告人乙○○即乙○○每月應給付抗告人甲○○扶養費2,763元，
    爰裁定命抗告人乙○○即乙○○應自本裁定確定之日起至抗告人
    甲○○死亡之前1日止，按月於每月5日前給付抗告人甲○○扶養
    費2,763元，併諭知抗告人乙○○即乙○○如有遲誤1期未履行者
    ，其後6期之期間視為亦已到期。
三、抗告人甲○○抗告意旨略以：
（一）抗告人甲○○名下不動產之房貸本應由抗告人甲○○直接償還
      給銀行，只因抗告人甲○○無力償還，遂由長子丙○○代為償
      還貸款，名義上與實際上轉嫁給長子丙○○償還，但房屋與
      銀行間的債務關係仍是存在的，並未因此而消除借貸關係
      ，銀行抵押權塗銷日為105年10月11日，故104年至105年
      間仍是有房貸支出的，此段期間仍應以主計處公告之新臺
      幣（下同）18,110元與18,782元予以認定方為合理。而10
      6年以後抗告人甲○○雖已無房貸支出，但房屋實際所有權
      為長子丙○○所有，只因長子與和抗告人甲○○親情深厚，抗
      告人甲○○才得以免費居住暫無租金型態出現；反觀抗告人
      乙○○即乙○○自訴22歲以後便與家人斷決來往，對抗告人甲○○與手足不聞不問，抗告人甲○○對3名子女從小含辛茹苦
      拉拔成人，如今竟只換來抗告人乙○○即乙○○提供每月如此
      低廉之生活費，實在令人感到心寒。抗告人乙○○即乙○○應
      寧可將房屋分別出租，也不會願意提供給抗告人甲○○居住
      ，因此租金應補貼給提供住所給抗告人甲○○用以抵償給長
      子租金，租金計算仍應以主計處公告之標準計算；或依周
      遭每月租金市場行情除以3以支付租金予長子丙○○方為公
      平；又或者抗告人乙○○即乙○○同意無條件提供每1年為期4
      個月的免費住宿，並同意抗告人甲○○無償免費使用抗告人
      乙○○即乙○○住家所有設備、用具以盡應有義務與責任。
（二）抗告人甲○○年紀漸長，鑑於抗告人乙○○即乙○○對於抗告人
      甲○○之無情無義，實不敢妄想抗告人乙○○即乙○○未來會承
      歡抗告人甲○○膝下，照顧與陪伴抗告人甲○○之重責大任將
      會全數落在長子與次女身上，各項保健食品與醫療支出、
      生活費等相對將逐年上升，抗告人甲○○不希望每年還要依
      據主計處公告而每年向抗告人乙○○即乙○○提告，才能獲取
      基本保障，故抗告人甲○○主張106年起仍應以主計處公告
      之金額逐年調整，方為適當，請求法院要求抗告人丁○○每
      年自行根據主計處公告臺南市每人每月生活所需於扣除7,
      712元老年年金之後除以3，主動自行支付予抗告人甲○○，
      如有遲誤一期未履行者，其後6期之期間視為亦已到期。
（三）抗告人甲○○目前居住之住所早應過戶還給長子丙○○，礙於
      之前抗告人甲○○根本沒有金錢可以支付高額之土地增值稅
      ，依土地稅法第5條第1項第1款之規定，在土地有償移轉
      的情形下，固以原所有權人即出賣人為納稅義務人，數月
      前曾諮詢地政事務所，土增稅與契稅高達40至50萬元不等
      ，故當時和長子丙○○約定，將於獲得75萬餘元後再予以過
      戶房屋還於其，繳完相關稅額之後抗告人甲○○之資產總額
      將所剩無幾，為免在不久將來又將再次向抗告人甲○○提起
      訴訟，故向鈞院請求裁定抗告人甲○○應每年主動查詢主計
      處公告之每月生活費，再主動支付予抗告人甲○○。另投資
      股市和房地產都是政府合法許可的，投資股市失利背負貸
      款若是罪過，難道買房投資背負超出自己能力的高額貸款
      就合情合理，理所當然嗎？同樣是背負貸款，抗告人乙○○
      即乙○○以此不斷責備抗告人甲○○投資股票失利負債累累，
      自己背負高額房貸就自認理直氣壯，以此為藉口拒絕支付
      奉養抗告人甲○○生活費，雙重標準是否合理？
（四）抗告人甲○○雖有負債，卻未因此放任債務要求子女無條件
      幫忙承擔，抗告人甲○○含辛茹苦支付抗告人乙○○即乙○○從
      小到大的生活費以及高額的私立學校學費，將她拉拔成人
      ，使其有賺錢能力，不曾以各種藉口拋夫棄子。反觀抗告
      人乙○○即乙○○已近50歲，卻從未對抗告人甲○○盡過一絲一
      毫噓寒問暖的關心與陪伴，更遑論金錢上的付出。抗告人
      乙○○即乙○○單身且並無其他子女或另立家庭的重擔，捨得
      在自己和貓咪身上花大錢，卻以各種理由，如身上背負多
      種貸款為由，拒絕支付抗告人甲○○生活費，教人情何以堪
      ？這非抗告人甲○○當初養兒育女所能想到的下場。抗告人
      甲○○雖然學歷不高，但還至少還懂得做人處事的道理以及
      感恩孝順父母、勇於承擔責任，於抗告人乙○○即乙○○自認
      的高學歷高EQ更有擔當更有人性。抗告人甲○○自認在養兒
      育女上並無偏頗哪一個，但人心難測，即使自認做的再公
      正，總是無法盡如人意，如今曲曲數千元也能想盡各種方
      法拒絕支付，實在令人感嘆萬千悲從中來等語。
四、抗告人乙○○即乙○○抗告意旨略以：
（一）抗告人丁○○於110年5月10日到警局領取掛號信，此文件為
      抗告人甲○○提出的夫妻剩餘財產強制執行事件，已經由臺
      南地方法院民事執行處速股於110年4月27日將製作好的計
      算書通知抗告人甲○○及其繼承人丙○○、乙○○即乙○○、張秝
      榕，並表示應於收受後3日內具狀陳述，逾期未表示意見
      即依計劃書撥款，可見抗告人甲○○已經獲得丈夫張水發之
      夫妻剩餘財產分配的75萬元，已經可以用這筆錢維持生活
      了，故因此提起抗告，原裁定的金額應廢棄或減輕。
（二）又抗告人乙○○即乙○○本身負債累累，有提出多項證據仍不
      被原審法官相信，實在遺憾。至於抗告人甲○○說抗告人乙○○即乙○○不願意找工作云云，所述不實，抗告人乙○○即乙○○從10幾歲就開始打工，收入通通都交給抗告人甲○○貼補
      家用，甚至連門牌號碼為臺南市○區○○路000巷00弄00號的
      房屋與土地房屋貸款尾款20萬元，也是用抗告人乙○○即乙○○的會錢繳付的，但抗告人甲○○始終不承認抗告人乙○○即
      乙○○對家庭的付出。抗告人乙○○即乙○○從10歲左右開始打
      工，第一份工作是包裝漱口杯的童工，時薪10元；第二份
      工作是國中時期在住家附近的電子零件公司做晚班的工讀
      生，下課後就走路去打工，時薪是50元；第三份是高中畢
      業後在仁德交流道附近的加油站工作，當時候的月薪大概
      16,000元左右，抗告人甲○○當時用抗告人乙○○即乙○○的這
      筆收入跟了個會，會錢約20萬元，之後並用該筆款項清償
      了臺南市○區○○路000巷00弄00號房屋與土地的房貸；第四
      個工作是白天唸二專時，晚上在永康區中華路的永昇加油
      站打工兩年多，抗告人乙○○即乙○○就是用這筆打工的收入
      來支付學費及生活的各項支出；第五份工作是二專畢業後
      從事美容助理的工作，當時候月薪是9,000元，而抗告人
      甲○○要求抗告人乙○○即乙○○每個月必須實際交回9,000元
      ，她再每天給抗告人乙○○即乙○○100元當作生活費用。而
      且抗告人甲○○不只施行錢財管控，也對抗告人乙○○即乙○○
      的人身自由強加控管，甚至多次暴力相向。經過多次的激
      烈爭吵抗議之後，抗告人乙○○即乙○○決定要搬到外面居住
      。約在85年或86年1月初的某天晚上，抗告人甲○○叫抗告
      人乙○○即乙○○不要離開家裡，抗告人乙○○即乙○○也請抗告
      人甲○○不要把9,000元全部拿走，抗告人乙○○即乙○○需要
      留一些錢在身邊，但抗告人甲○○說沒辦法，一定要全額交
      出，因為溝通無效，抗告人乙○○即乙○○還是決定要離開家
      裡，然後抗告人甲○○就非常生氣的拉住抗告人乙○○即乙○○
      的長髮、拿起長型垃圾桶狂打全身和大腿，抗告人甲○○說
      她寧可打死抗告人乙○○即乙○○、都不讓抗告人乙○○即乙○○
      離家。抗告人乙○○即乙○○全身傷痕累累但仍堅定的離家，
      逃離她的掌控。
（三）之後抗告人乙○○即乙○○又換了幾個工作，終於換到一間收
      入穩定又有未來發展的美容美體中心，某天晚上結帳時，
      會計發現現金有短缺，調取監視器之後，發現是某個美容
      師拿走的，但是因為老闆娘想給該位美容師機會，所以她
      請店裡的員工都要拿一張「誠實工作條約約定條款」回家
      給父母簽名。因為當時抗告人乙○○即乙○○已經住在外面，
      所以下班後還特地騎機車回家，拿單子讓父母簽名。簽完
      後騎車回家的路上就一直聽到手機鈴響，回電時抗告人甲○○說她想想不對，萬一公司未來故意誣賴抗告人乙○○即乙○○怎麼辦？抗告人乙○○即乙○○回說不會的，公司有監視器
      ，而且抗告人乙○○即乙○○也不是會偷錢的人。抗告人甲○○
      就接著說「妳要死就自己死就好，不要拖累全家人跟妳一
      起死」等語，並強烈要求抗告人乙○○即乙○○隔天要把那張
      約定書拿回去給她。隔天抗告人乙○○即乙○○都還沒下班，
      抗告人甲○○與關係人丙○○就在公司的對面馬路等待，就是
      要把那一張「誠實工作合約書」拿回去，她才安心。抗告
      人乙○○即乙○○跟老闆娘告知這件事，老闆娘笑笑地把單子
      還給我。隔天是週日，美容行業還是有上班的。抗告人甲○○在早上的時候打電話到公司找老闆娘，說她有事情要跟
      她談，於是老闆娘把抗告人乙○○即乙○○下午兩點到四點的
      客人取消，跟抗告人乙○○即乙○○說抗告人甲○○下午要來公
      司，抗告人乙○○即乙○○一頭霧水不知道她想幹嘛。抗告人
      甲○○到公司之後，老聞娘帶著抗告人乙○○即乙○○一同在公
      司三樓的美容室談話，抗告人甲○○不停的抨擊我、數落抗
      告人乙○○即乙○○的不是。待抗告人甲○○離開後，老闆娘反
      而拍拍我的肩膀安慰我說「以後買房子不要讓妳媽知道」
      ，連老闆娘都看出抗告人甲○○的掌控慾有多強烈。另外，
      抗告人甲○○更有在醫院辱罵抗告人乙○○即乙○○為畜生。基
      於以上理由，抗告人乙○○即乙○○請求原裁定的金額應廢棄
      或減輕等語。
五、按受扶養權利者，以不能維持生活而無謀生能力者為限；前
    項無謀生能力之限制，於直系血親尊親屬，不適用之，民法
    第1117條定有明文。又所謂不能維持生活，係指不能以自己
    之財產維持生活者而言，如能以自己之財產維持生活者，自
    不得向扶養義務人請求扶養。經查：
（一）抗告人甲○○主張抗告人乙○○即乙○○為其女兒一節，有兩造
      之戶籍資料附於原審卷可考，且為雙方所不爭執，此部分
      事實堪予認定。
（二）又抗告人甲○○雖主張其無法維持生活請求抗告人乙○○即乙○○扶養，然抗告人乙○○即乙○○則辯以抗告人甲○○已向法院
      對前配偶張水發之繼承人訴請分配夫妻剩餘財產，業經法
      院判決張水發之繼承人應給付抗告人甲○○754,763元，已
      可供抗告人甲○○生活等語置辯。查抗告人甲○○向前配偶張
      水發之繼承人起訴請求給付夫妻剩餘財產差額分配，業經
      本院以109年度家財訴字第10號判決張水發之繼承人應於
      所繼承遺產範圍內連帶給付抗告人甲○○754,763元及遲延
      利息確定，且抗告人甲○○已執該確定判決向本院聲請強制
      執行，經本院以110年度司執字第12049號執行後，抗告人
      甲○○並已受領794,740元之案款在案等情，除有上開判決
      影本附卷可考，亦經本院調取上開卷宗核閱無訛，此部分
      事實堪予認定。而本件抗告人甲○○雖主張抗告人乙○○即乙○○應對其負扶養義務，惟揆諸上揭說明，抗告人甲○○受扶
      養之要件雖不以無謀生能力為必要，但仍應處於不能維持
      生活之情況，而不論依抗告人甲○○自己所主張每月所須扶
      養費用即行政院主計處所公告最近一年度臺南市平均每人
      月消費支出20,114元，或依原審所認定之抗告人甲○○每月
      扶養費基準16,000元，扣除抗告人甲○○每月所得領取之7,
      712元勞退金後，以其前揭向本院聲請強制執行所領取之
      案款，均足再供抗告人甲○○維持生活數年，故本件抗告人
      甲○○主張其現無法維持生活而有受扶養義務人扶養之必要
      一節，顯無足採。
（三）綜上所述，抗告人甲○○目前並非不能以自己財產維持生活
      ，不合於上揭條文所定受扶養要件，自不應准許，原審裁
      定未審酌上情，准其請求而命抗告人甲○○給付扶養費，尚
      有未洽，抗告意旨指摘原裁定不當，而聲明廢棄，為有理
      由，爰廢棄原裁定，並駁回抗告人甲○○在原審之聲請。
六、本件事證已臻明確，兩造其餘攻擊防禦方法及舉證，於裁定
    結果無影響，爰不予一一論列，併此敘明。
七、據上論結，本件抗告為有理由，爰依家事事件法第97條，非
    訟事件法第21條第2項、第46條，民事訴訟法第495條之1第
    1項、第492條、第78條，裁定如主文。
中　　華　　民　　國　　110 　年　　8 　　月　　2 　　日
                   家事法庭  審判長  法  官  許蕙蘭
　　　　　　　　　 
                                     法  官  彭振湘
　　　　　　　　　　　　　　 
                                     法  官  楊佳祥
以上正本係照原本作成。
不得再抗告。
中　　華　　民　　國　　110 　年　　8 　　月　　2 　　日
                                     書記官 許哲萍